臺灣高等法院刑事判決　　　　　　　　　　　　　九十三年度上訴字第二五九七號
　　上　訴　人　臺灣桃園地方法院檢察署檢察官
　　被　　　告　乙○○
　　指定辯護人　本院公設辯護人甲○○
右上訴人因被告殺人案件，不服臺灣桃園地方法院九十三年度重訴字第七號，中華民
國九十三年七月十三日第一審判決（起訴案號：臺灣桃園地方法院檢察署九十二年度
偵字第一七０００號），提起上訴，本院判決如左：
    主  文
原判決撤銷。
乙○○傷害人之身體因而致人於死，累犯，處有期徒刑肆年陸月。
    事  實
一、乙○○於民國（下同）八十三年二月十四日因傷害致死案件，經臺灣高等法院判
    處有期徒刑六年確定，併同妨害自由等案件，於八十七年五月一日假釋出監，九
    十年十一月六日假釋期滿，視為執行完畢，乙○○係劉光雄、康志鴻、黃銀武、
    謝金才等人之僱主，其等均同住於桃園縣中壢市○○○街二四九巷十一號四樓，
    民國（下同）九十二年十月二十日十五時起，乙○○與劉光雄、謝金才在上開住
    處共同飲酒，至同日二十一時五十分許，乙○○因未依約購買電腦郵寄至台南給
    謝金才女兒之事與謝金才爭執，雖經在場之康志鴻勸阻而暫停，惟不久後，乙○
    ○與謝金才又於飲酒間口角，經康志鴻及乙○○之妻林貴珠勸解，謝金才返回房
    間上床睡覺，然乙○○仍氣憤難平跟隨進入房間繼續辱罵謝金才，但因謝金才已
    熟睡未回應，乙○○轉向辱罵亦因不勝酒力睡於地板之劉光雄，因劉光雄醉酒未
    予以理會，乙○○氣憤下，於酒後失卻理智，處於精神耗弱狀態，在客觀上原能
    預見使用腳踢劉光雄頭與胸部及持空酒瓶揮擊劉光雄頭部，該行為有生劉光雄死
    亡結果，惟未預見，竟基於傷害故意，先後以腳踢擊劉光雄之頭部及胸部，及持
    空酒瓶揮擊劉光雄之頭部，在旁之黃銀武、康志鴻雖目睹，然因畏懼不敢勸阻下
    樓離去，致劉光雄因遭乙○○踢、揮擊，受有左側第三、四、五、六肋骨外側骨
    折、左右胸部皮膚外側均有一處淤傷、胸腔積血水、背部中央有四處斜向擦傷、
    背部左側第七至十肋骨及右側第八至第十一肋骨骨折、頭部多處鈍挫傷，即頭部
    、胸部鈍、挫傷，造成出血休克死亡。嗣黃銀武、康志鴻幾經思量深覺不妥，返
    回上開住處樓下，請社區警衛謝盛泉報警，警察於九十二年十月二十一日四時許
    接獲報案，至現場處理，謝金才與乙○○仍因酒醉分別睡於房間，直至將謝金才
    與乙○○帶回派出所在七時三十三分與三十八分，分別對謝金才與乙○○二人為
    酒精呼氣測試，分別為0.71MG/L，1.08 MG/L。
二、案經臺灣桃園地方法院檢察署檢察官相驗後自動檢舉偵辦。
    理  由
一、訊據被告乙○○固坦承有於右揭時地與被害人劉光雄等人喝酒，並與謝金才吵架
    等情，惟辯稱略以：「只對和謝金才吵架之事有印象，並沒有和劉光雄吵架，其
    餘事情都不記得，印象中並沒有用腳踢劉光雄的頭部及拿酒瓶揮打劉光雄之頭部
    」、「僅有因電腦之事與謝金才發生爭執、拉扯，之後酒醉即回房間睡覺，沒以
    腳踢或持酒瓶毆打劉光雄，不知道腳底、褲子上的血跡何來」等語。
二、惟查：
(一)、被害人劉光雄所受之傷害為左側第三、四、五、六肋骨外側骨折、左右胸部皮膚
    外側均有一處淤傷、胸腔積血水、背部中央有四處斜向擦傷、背部左側第七至十
    肋骨及右側第八至第十一肋骨骨折、頭部多處鈍挫傷，死因為頭部、胸部鈍、挫
    傷，造成出血休克死亡，此有法務部法醫研究所（九十二）法醫所醫鑑字第一五
    一一號鑑定書（第一七０００號偵卷第三十頁至第三七頁），業據檢察官督同法
    醫師相驗、解剖屬實，製有驗斷書、勘驗筆錄、解剖筆錄、相驗屍體證明書各一
　　紙附卷可稽。
(二)、證人康志鴻、黃銀武均證稱被告有於酒後分以腳部踢擊及持酒瓶揮擊被害人頭部
    之事實，證人康志鴻證稱：「我帶謝金才回房間睡覺，後來乙○○又回到謝金才
    的房間，又罵謝金才，但謝金才已睡著了，乙○○就開始罵在房間打地鋪的劉光
    雄，當時劉光雄沒睡著，而且叫劉光雄與他說話，但劉光雄不理他，乙○○就用
    腳用力踩劉光雄的頭部，差不多踩了三下，位置是在劉光雄的後腦勺，劉光雄有
    說話，但我聽不懂他說什麼，他也沒有反抗，就一直躺在那，有動了幾下，乙○
    ○就拿起以前留在房間的空酒瓶朝劉光雄的後腦勺打了一下，酒瓶就破掉了，劉
    光雄有叫，但還是沒起來，我就把乙○○拉到旁邊的沙發坐，當時另有黃銀武有
    看到，黃銀武和我就走下去坐計程車到千代旅行社找一位好像黃銀武的哥哥問該
    如何，後來我們二人又回到大樓，請大樓管理員報警」等語；證人黃銀武證稱：
    「一開始是謝金才為了他女兒電腦的事情和乙○○發生爭吵，之後謝金才又發飆
    ，又與乙○○打鬥，但後來謝金才沒力氣了，我們又帶他回房間睡覺，乙○○又
    進來房間罵謝金才，但謝金才睡著了，而且吐了一地，我就趴在地上用衛生紙處
    理他的嘔吐物，這時突然聽到酒瓶敲擊的聲音，就看到劉光雄的頭部都是血，乙
    ○○就站在他旁邊，因為乙○○手上並沒有碎酒瓶，所以我不敢確定是他打劉光
    雄的，康志鴻當時是站在門邊，林貴珠在這之前已經跑掉了，而離劉光雄最近的
    就是乙○○。我看到這個情況會害怕，就和康志鴻趕緊離開到桃園市的千代旅行
    社」等語。渠等既與被告、被害人同住一處工作，當無飾詞偏袒任一方之必要，
    且所證內容大致相符，應堪採信，參以被告為警查獲時，其身上所著長褲染有血
    跡，有卷附照片可稽，是被害人前開所受之傷害當係被告所為無疑。
(三)、被告坦承是日飲酒且與謝金才爭執爭執，且依證人林貴珠、康志鴻、黃銀武等人
    所證，被告於案發前曾與謝金才因買電腦一事發生且於謝金才進入房間睡覺後，
    仍追入房內欲與謝金才爭吵，而依據林貴珠見狀離去之情狀判斷，顯見當日酒後
    之爭吵激烈，被告當時應處於情緒不穩狀態，其辱罵在房間打地鋪之劉光雄，劉
    光雄未予以理會，而遷怒於劉光雄，使用腳踢劉光雄頭與胸部及持空酒瓶揮擊劉
    光雄頭部甚明，而人體胸部頭部均為身體重要部位，且被告用以傷害被害人之腳
    踢與空酒瓶擊打，均會造成他人傷害結果，有受傷致死發生死亡結果危險之可能
    ，此為一般人於客觀上所得認識，被告為成年人且有傷害致死前案紀錄，對此當
    無不知，也沒有無從預見之特殊情形，因之，被告以之腳踢與空酒瓶擊打被害人
    ，於主觀上雖無致被害人於死之故意，然該行為於客觀上有致被害人受傷致死之
    可能，惟被告未預見，但被告是識慮成熟之成年人，揆諸常情，應有預見之可能
    ，竟基於傷害故意為之，而造成被害人之死亡，其行為屬於傷害致死甚明。
(四)、而告訴人、證人之陳述有部分前後不符，或相互間有所歧異時，究竟何者為可採
    ，法院仍得本其自由心證予以斟酌，非謂一有不符或矛盾，即應認其全部均為不
    可採信；尤其關於行為動機、手段及結果等之細節方面，告訴人之指陳，難免故
    予誇大，證人之證言，有時亦有予渲染之可能；然其基本事實之陳述，若果與真
    實性無礙時，則仍非不得予以採信（七十四年台上字第一五九九號判例）。本件
    證人康志鴻於警詢、偵查均證稱：「被告用腳踢被害人劉光雄後腦部，被害人當
    時沒有反抗，一直躺在地上，有動了幾下，後來被告持酒瓶往被害人後腦打一下
    ，被害人有出聲，但還是沒起來」云云（相字第一六五四號卷第十二頁、第十三
    頁背面、三九頁背面），所陳相當明確，其於原審雖稱：「有看到被告與被害人
    在吵架，後來二人打起來，被告有被打，也有打回來，二人約打了十幾分鐘，被
    告是空手打、用腳踢被害人的身體及用酒瓶打被害人的頭，被害人被打後，有站
    起來摸頭，之後又趴下去」、「（你在警訊、偵訊均稱劉光雄是睡覺時被打，為
    何你現在稱當時是他們二人打架，到底實情為何？）從頭到尾只有我舅舅謝金才
    與被告打架」、「（審判長問你時，你表示被告與被害人打架，為何檢察官詢問
    你時，你又稱是謝金才與被告打架，到底實情為何？）我記不清楚」等語（原審
    卷二第六頁至第十七頁）、「（何以警訊中所述與審理中所述不符？）當時很怕
    ，想回南部」、「（何者所述為準時？）沈默未答」等語（原審卷二第十三頁）
    ，就被害人有無反抗、如何被打、有無站起來等案發經過，前後陳述不一，但對
    於被告腳踢被害人身體及用酒瓶打被害人頭之基本事實所陳並無不同。而證人黃
    銀武於警詢先稱：「康志鴻將謝金才拉回房間睡覺，乙○○進入我房間與劉光雄
    吵架（罵他原住民不顧情義），且雙方在打架。當時我有聽到一聲很大聲，見劉
    光雄躺在地上留很多血」、「（你是否知道劉光雄遭何人持何物打傷而死亡？）
    我不知道」、「（因我當時在睡覺，一聲大響我才醒來）」云云（見同上相驗卷
    第十六頁），後於警詢、偵查及原審均述：「被告進來房間罵謝金才，但謝金才
    睡著了並吐了一地，我就趴在地上用衛生紙處理嘔吐物，這時突然聽到酒瓶敲擊
    的聲音，就看到被害人的頭部都是血，此時被告就站在被害人旁邊」云云（相驗
    卷第十六頁、四四至四五頁，原審卷二第二四至二六頁），對於有無看見被告與
    被害人爭吵打架，當時是在睡覺因聽到一聲聲響才醒來，或在處理謝金才之嘔吐
    物時，突然聽到酒瓶敲擊的聲音等，前後證述不同，但是對於見聞乙○○罵劉光
    雄，與酒瓶敲擊之基本事實，亦無不同。是證人康志鴻、黃銀武所陳仍得為被告
    不利事證。
(五)、證人楊豐懋於警詢及原審雖證述：「案發後當天，康志鴻、黃銀武有來我處要找
    我父借錢，當時黃銀武說老闆他們在住處打架，可能會打死人，因為害怕想回南
    部，所以要向我父借錢，後來我告知黃銀武趕快報警處理，當時康志鴻、黃銀武
    是坐計程車來的，他們臉色驚惶蒼白、滿身大汗」等語（同上相驗卷第二二頁、
    原審卷一第一０七至一０八頁），另證人即被告住處之社區警衛謝盛泉於警詢、
    偵查及原審均證述：「案發當天凌晨四時十分許，康志鴻、黃銀武至警衛室告知
    於凌晨三時許有人打架受傷，可能會出人命，請我報案」等語（同上相驗卷第十
    八頁、第一七ＯＯＯ號偵卷第四一頁、原審卷一第一０一頁），然證人康志鴻、
    黃銀武理因在場目睹，衡情係恐有牽連始有前開舉止，是其等之舉措，亦不足為
    被告之有利事證。
(六)、至於被害人陳屍房間，除被害人陳屍處地板、牆壁有血跡外，在同一房間內謝金
    才床邊地板亦有血跡外，現場客廳、被告房間及床鋪均無血跡，然於警員到場時
    ，被告係在其房間睡覺，當時被告褲管、腳底沾有部分血跡，此有現場照片二十
    五張附卷足憑（相驗卷第二五至三七頁），且證人即至現場採證之鑑識警員溫騰
    鵬、羅源俊於原審均證述：「除被害人陳屍的房間有血跡外，其他地方均無血跡
    」等語在卷（原審卷一第八八頁、第九五至九六頁），而本件於被害人身旁之破
    酒瓶、高腳檯燈處，亦均採無指紋，此有桃園縣警察局中壢分局受理報案現場勘
    查報告表一紙附卷足參（原審卷一第六十頁），顯見現場經過整理，而依據相片
    所示被告之腳底足心既有血跡，足以證明被害人流血之際，被告係於現場站立行
    走，始有在腳底足心仍沾染血跡之可能，而依據相片所示被告之褲管底部亦沾有
    血跡，依據被告在房間內赤腳之姿勢，顯然是被告雙腳微曲，其褲管底部始有與
    地板接觸可能，而此姿勢與被害人躺臥在地板上打地舖睡覺，被告俯身對之毆打
    或以腳踢踩之姿勢相吻合，顯見被告確係毆打被害人，且依卷附現場照片內容所
    示，被害人係身體俯臥於房間地板上，其頭部及右肩部衣物、身體四周均滿佈血
    跡，而房內器物亦多有傾倒毀損，是被告顯然於失卻理智處於酒後精神耗弱狀態
    ，而被害人係遭被告傷害致死甚明，且被告之傷害行為與被害人死亡結果有因果
    關係。
(七)、至於被告於案發後，雖並無任何內外傷，有臺灣桃園看守所新收收容人內外傷紀
    錄表各一份在卷足憑（原審卷二第七二至七三頁），然被害人既於酒後睡於地板
    之狀態，受被告先後以腳踢擊頭部及胸部，及持空酒瓶揮擊頭部，被害人劉光雄
    躺於地上被突襲與以此方式毆打，顯然無從站立抵抗，是被告之身體即不可能有
    傷勢，則前開內外傷紀錄表並不足為被告有利事證。
(八)、按犯人是否精神耗弱，應由事實審法院依法認定，如果犯罪時之精神狀態並無直
    接證明，即綜合犯罪前後之一切狀況為心證資料，予以適當之判斷，要非法所不
    許（二十五年上字第二三二四號判例）。本件被告係酒後被激怒而行兇，其與被
    害人並無冤仇且為被害人之雇主，對被害人並無殺人之故意（直接或間接故意）
    ，依其行兇前其妻林貴珠走避情狀，顯見被告已酒醉失卻理智而達於精神耗弱之
    程度。且本件警察於九十二年十月二十一日四時許接獲報案，至現場處理，謝金
    才與乙○○仍因酒醉分別睡於房間，直至將謝金才與乙○○，帶回派出所在七時
    三十三分與三十八分，分別對謝金才與乙○○二人為酒精呼氣測試，分別為0.71
    MG/L，1.08 MG/ L，有處理警察陳俊龍之報告書與酒精測試單在卷可查，足見證
    人康志鴻所稱之謝金才係先行回房睡覺，被告乙○○叫不醒之情，與事證相符，
    並顯見被告乙○○於行為時之酒精呼測值，應高於七時三十三分經警酒測之呼氣
    值，堪認被告於行為時係處於精神耗弱狀態。
(九)、綜上，本件事證明確，被告所辯係卸責之詞，不足採信，其犯行洵堪認定，應依
    法論科。至於檢察官雖聲請再傳訊黃銀武、康志鴻等人，因其等於原審已由法官
    合法訊問，且於訊問時予當事人詰問之機會，其陳述明確別無訊問之必要，檢察
    官亦未說明訊問事項與內容，依據刑事訴訟法第一百九十六條規定認為是檢察官
    之聲請傳喚為無必要，附此敘明。
三、論罪科刑部分：
(一)、按刑法第二百七十七條第二項傷害致人於死罪，係因犯罪致發生一定結果而為加
    重其刑之規定，屬加重結果犯，以行為人主觀上基於傷害他人之故意而為加害行
    為，且在客觀上原能預見該行為所生之死亡結果，惟未預見者，始得適用，被告
　　行為有生之劉光雄死亡結果，惟被告未預見，竟基於傷害故意，先後以腳踢擊劉
　  光雄之頭部及胸部，及持空酒瓶揮擊劉光雄之頭部，核被告所為，係犯刑法第二
    百七十七條第二項前段之傷害致死罪。公訴意旨認被告所為係犯刑法第二百七十
    一條第一項之殺人罪，起訴法條尚有未洽，應予以變更，被告乙○○於八十三年
  　二月十四日因傷害致死案件，經臺灣高等法院判處有期徒刑六年確定，併同妨害
    自由等案件，於八十七年五月一日假釋出監，九十年十一月六日假釋期滿，視為
    執行完畢，有臺灣高等法院被告全國前案紀錄表在卷可查，其於執行完畢後五年
　　內再犯本件有期徒刑之罪為累犯，應依法加重其刑，被告被警查獲時，酒測結果
　  ，是其於本件行為之際，顯然為酒後失卻理智，屬於精神耗弱狀態，依刑法第十
    九條第二項規定，減輕其刑，並先加後減。
(三)、原審未審及此，以康志鴻、黃銀武所陳尚非無疑，被告無殺害被害人動機等語，
    遽為被告無罪之諭知，自難謂洽，檢察官上訴意旨以：「本件被害人劉光雄被被
    告乙○○毆擊殺害致死之事實，迭據現場目擊證人康志鴻、黃銀武證實可佐，並
    據證人謝盛泉證實被害人係被毆擊之事實，且被告乙○○亦因此染有血跡之事實
    ，亦有相片附卷可佐；復查被害人劉光雄所受傷害顯係遭受毆擊所致，亦有法醫
    鑑定書附卷可佐；詎原審徒以證人康志鴻、黃銀武其後供述事實細節有所歧異，
    即逕認不可採信；且未審酌被告辯稱不知其身上血跡來源等事實經過情節之不符
    事理，遽為判決被告無罪，應有未洽」等語，指摘原判決諭知無罪為不當，非無
    理由，自應將原判決撤銷改判。
(四)、爰審酌被告被告與被害人為主僱關係，平日素無嫌隙，惟於飲酒後一時衝動始造
    成本件憾事，被告之素行，致被害人死亡結果、手段、所受刺激、所生危害非輕
    、智識程度、生活狀況、與被害人關係，犯罪後態度，公訴意旨請從輕判處（求
    刑之有期徒刑十二年，係以殺人罪論，但業經變更起訴法條），被告在此之前有
    傷害致死之前案紀錄（卷附被告全國前案紀錄表）仍為本件犯行等一切情狀，量
    處有期徒刑肆年陸月。
據上論斷，應依刑事訴訟法第三百六十九條第一項前段、第三百六十四條、第三百條
，第二百九十九條第一項前段，刑法第二百七十七條第二項前段、第四十七條、第十
九條第二項，判決如主文。
本案經檢察官王安明到庭執行職務。
中　　　華　　　民　　　國　　九十三　　年　　　十　　　月　　　二十　　日
                              臺灣高等法院刑事第七庭
                                  審判長法  官  吳 啟 民
                                        法  官  林 瑞 斌
                                        法  官  施 俊 堯
右正本證明與原本無異。
如不服本判決，應於收受送達後十日內向本院提出上訴書狀，其未敘述上訴之理由者
並得於提起上訴後十日內向本院補提理由書（均須按他造當事人之人數附繕本）。
                                        書記官  陳 彥 蕖
中　　　華　　　民　　　國　　九十三　　年　　　十　　　月　　　二十　　日
附錄：本案論罪科刑法條全文
刑法第二百七十七條
傷害人之身體或健康者，處三年以下有期徒刑、拘役或一千元以下罰金。
犯前項之罪因而致人於死者，處無期徒刑或七年以上有期徒刑；致重傷者，處三年以
上十年以下有期徒刑。
